【裁判字號】    97,台上,1221
【裁判日期】    970321
【裁判案由】    違反毒品危害防制條例
【裁判全文】
最高法院刑事判決            九十七年度台上字第一二二一號
上  訴  人  台灣高等法院檢察署檢察官
被      告  甲○○
選任辯護人  黃柏彰律師
上列上訴人因被告違反毒品危害防制條例案件，不服台灣高等法
院中華民國九十六年十一月二十八日第二審更審判決（九十六年
度上更(二)字第六０四號，起訴案號：台灣板橋地方法院檢察署九
十四年度偵字第五二五五號），提起上訴，本院判決如下：
    主  文
原判決撤銷，發回台灣高等法院。
    理  由
本件原判決以公訴意旨略稱：被告甲○○（所涉施用第一、二級
毒品犯行部分，另案提起公訴）基於販賣第一級毒品海洛因、第
二級毒品安非他命之概括犯意，自民國九十二年六月初起至同年
十二月三日為警查獲時止，在台北縣三重市○○路與三民路口、
台北縣板橋市縣○○道與民權路口及板橋市○○路○段遠東百貨
公司後面停車場內等地，連續數次以一兩新台幣（下同）二萬八
千元之價格，向綽號「黑人」、「小陸」等成年男子販入安非他
命，及以五兩十萬元或十二兩二十萬元之價格，向綽號「阿中」
之成年男子販入安非他命，以不詳價格向「小陸」販入海洛因後
，在不詳地點，連續數次以海洛因每錢一萬八千元、安非他命每
兩二萬五千元之價格賣予李曉菁，以不詳價格，販賣海洛因與安
非他命予綽號「小雅」、「小龍」、「海倫」，及以不詳價格販
賣安非他命予綽號「阿不拉」之陳永澤。嗣於同年十二月三日十
六時三十分許，陳永澤至甲○○位於板橋市○○路○段七號七樓
之二十五號住處購買安非他命時，為警在上址當場查獲，並在甲
○○住處扣得海洛因毛重二‧七公克（淨重一‧九公克）、安非
他命毛重六十二‧四公克（淨重六０‧六公克）、微量電子磅秤
一個、毒品研磨器二個、分裝袋一盒、裝海洛因入香煙用鬆動器
二支、行動電話四支、ＳＩＭ卡五張、現金二萬七千元，在陳永
澤身上口袋內扣得安非他命毛重一‧一公克（淨重０‧九公克）
。因認被告涉嫌違反毒品危害防制條例第四條第一、二項之販賣
第一、二級毒品罪嫌云云。惟經審理結果，認為不能證明被告犯
罪，因而維持第一審諭知被告無罪之判決，駁回檢察官在第二審
之上訴，固非無見。
惟查：（一）客觀上為法院認定事實及適用法律之基礎之證據雖
已調查，而其內容未明瞭者，即與未經調查無異，如遽行判決，
仍屬應於審判期日調查之證據而未予調查。原判決說明：「證人
李曉菁之供述前後矛盾，先係供稱向被告購買毒品，嗣後證稱僅
與被告一起施用，且以李曉菁與被告之通聯紀錄詰問證人，證人
李曉菁竟稱，係幫被告連絡上游購買毒品，並非向被告購買毒品
之對話內容。證人李曉菁之證詞已然多所瑕疵，其在警詢中供稱
是跟被告販入毒品等情，顯已啟人疑竇，尚難遽行採信。本院（
原審）上訴審時證人李曉菁復具結證稱：我本人不曾跟被告買過
毒品，從通聯紀錄上的記載是我賣給甲○○等語，當時之所以說
向被告買係為了自己的利益，想說這樣可以交保，應該是我賣給
他，至於說向他買的部分，是為了減輕自己的刑責等語；嗣後雖
經本院（原審）上訴審審判長一再追問，證人李曉菁改稱有向被
告拿毒品，惟何時拿、拿多少、價錢多少、次數均稱不記得了等
語，要難以此不明確之證言，作為認定被告涉犯販賣毒品之證據
。」等旨（原判決第四頁第二至十六行）。然依卷附台北市政府
警察局刑事警察大隊搜索扣押筆錄之記載，員警於九十二年十月
二十三日在台北縣中和市○○路六八三號三樓之一執行搜索證人
李曉菁住宅結果，當場除扣得物品海洛因五十六包及安非他命七
十包外，並搜得帳冊五本（見九十二年度偵字第一九五三九號影
印卷第三、四頁、第九頁）；且據李曉菁於九十二年十月二十四
日警詢中證稱：「（問：你向何人購買毒品？其真實姓名為何？
其代價為何？）是跟綽號（阿文）的藥頭拿東西，其真實姓名不
詳，東西是陸陸續續進來的，所以金額也未曾統計，向綽號（文
哥）所拿到的東西現都被警查獲了。」「綽號（阿文）是開一輛
金香檳色喜美雅歌，我都打000000000號的行動電話聯
絡他。」（偵字第一九五三九號影印卷第二十三頁）；再於同日
偵查中供以：「向綽號『阿文』買。打電話與他聯繫。不知道他
真實姓名。陸陸續續跟他拿。帳冊五本上面記的都是，我有記得
的，才記下來。」（見同上卷第七十一頁背面）；並於第一審法
院供證：伊都叫被告「文哥」各等語（見第一審卷第一一一頁）
。若所證非虛，李曉菁似證述員警於九十二年十月二十三日在其
住處查扣之海洛因及安非他命皆為被告陸續交付，故當時即已逐
一記載於扣案帳冊內。原判決雖認定證人李曉菁於警詢、偵、審
時一再翻異，惟扣案帳冊之記載內容如何？有無關於證人李曉菁
向被告購買毒品之情事？此既攸關證人李曉菁上揭之供述，究以
何者為真實之判斷，即有根究明白之必要，原審未詳查慎酌，資
為判斷之依據，遽行判決，自有證據調查未盡之違法。（二）證
據之取捨與事實之認定，固為事實審法院之職權，惟如調查所得
之證據，就待證事實之內容不相一致時，仍應依經驗法則、論理
法則定其取捨，並於判決理由內詳予說明其所得心證之理由，方
足為事實認定之依據。原判決雖採信被告否認販賣安非他命給陳
永澤之辯解，及證人陳永澤始終否認曾向購買海洛因或安非他命
之證述，為有利被告之認定。然證人陳永澤於第一審法院審理時
經審判長提示卷附通聯紀錄後供承：伊綽號是「阿不拉」（見第
一審卷第一０八頁）；而被告於偵查時亦供承：伊綽號原叫「阿
偉」，嗣自另案被通緝後改稱「阿文」，證人李曉菁叫其「文哥
」；並於警詢時供認：0000000000號行動電話乃其所有各等語（
見九十三年度偵字第四一五九號卷第十七、十九頁、九十二年度
偵字第二一六六七號卷第十三頁），再依綽號「文哥」以上開行
動電話與綽號「阿不拉」者於九十二年十一月五日上午八時十七
分、八時二十四分、九時二十五分之通話譯文分別記載：「（阿
不拉：）你有沒有好一點？人家要『硬的』，我不知道怎麼處理
。（文哥：）我這邊也沒有。（阿不拉：）不然你先跟『小陸』
調。（文哥：）他電話沒接，你要調多少？（阿不拉：）我先調
錢再處理。（文哥：）好，我這兩天身體不舒服，都不太能動。
」、「……（阿不拉）告知順便要向（文哥）拿『男的』（指安
非他命）」、「（阿不拉：）東西我拿到了，我先幫你弄一支起
來。」；同年月十一日上午四時五十九分通話譯文內容亦為：「
（阿不拉：）你等一下出來帶『女的』。（文哥：）已經出來了
」各等語（見九十二年度警聲搜字第一二七０號第十七、二十六
頁）；參之被告對該監聽譯文所載之通話內容亦不爭執，僅辯稱
：通話之內容係指合資購買毒品，並非要販賣毒品云云（見原審
卷第八十八頁背面）。果該通話譯文所載無訛，綽號「阿不拉」
之陳永澤向綽號「文哥」之被告先後表示有人要調「硬的」、「
男的」、「女的」，所稱「硬的」、「男的」、「女的」是否分
別係毒品、安非他命、海洛因之代號？又綽號「文哥」之被告於
電話中或答應綽號「阿不拉」之陳永澤要交付毒品，或稱：因已
出門，不及帶出海洛因；而綽號「阿不拉」之陳永澤亦同意要調
錢，嗣並要被告帶出海洛因，彼等似有進行交易數量及價金之討
論，被告似已著手實行賣出之行為，則縱無證據足資證明被告已
完成交易，被告有無販賣未遂之罪責？其實情為何，既關係被告
有無上述犯行之認定，自有詳加調查，釐清真相之必要，原判決
就該通聯紀錄不利被告之部分，究竟如何不足採取，未說明其取
捨之心證理由，遽行判決，即有證據之調查未盡及判決理由不備
之違法。檢察官上訴意旨執以指摘，為有理由，應認原判決仍有
撤銷發回之原因。
據上論結，應依刑事訴訟法第三百九十七條、第四百零一條，判
決如主文。
中    華    民    國  九十七  年    三    月  二十一  日
                      最高法院刑事第四庭
                          審判長法官  林  增  福
                                法官  張  清  埤
                                法官  陳  世  雄
                                法官  蔡  國  在
                                法官  邱  同  印
      本件正本證明與原本無異
                                      書  記  官
中    華    民    國  九十七  年    三    月  二十八  日
                                               W


司法院資訊處製作；財團法人民間司法改革基金會備份。
